【裁判字號】    98,簡上,33
【裁判日期】    990226
【裁判案由】    遷讓房屋
【裁判全文】
臺灣花蓮地方法院民事判決   98年度簡上字第33號
上  訴  人  丙○○
            乙○○
            丁○○
共      同
訴訟代理人  俞建界律師
上  訴  人  辛○○○
兼上一人
訴訟代理人  庚○○
上  訴  人  戊○○
            己○○
            甲○○
上  三  人
訴訟代理人  俞建界律師
被上訴人    花蓮縣花蓮市公所
法定代理人  壬○○
訴訟代理人  林煜翔律師
            歐宇倫律師
上列當事人間請求遷讓房屋事件，上訴人對於中華民國98年5月
14日本院花蓮簡易庭97年度花簡字第406號第一審判決提起上訴
，本院於99年1月19日言詞辯論終結，判決如下：
    主    文
上訴駁回。
第二審訴訟費用由上訴人負擔。
    事實及理由
一、本件經本院審理結果，認為原審以被上訴人已合法終止房屋
    之使用借貸關係，依民法第767條規定請求上訴人應將如原
    審判決主文第1至7項房屋（即系爭房屋）遷讓返還上訴人，
    為有理由，並依職權宣告假執行，認事用法並無不合，應予
    維持。爰引用第一審判決所載之事實及理由如附件所示。
二、上訴人提起上訴，聲明1.原判決廢棄，2.被上訴人在第一審
    之訴及假執行之聲請均駁回。其陳述除與原審判決書所記載
    者相同，予以引用外，另補充陳述略以：
  (一)依民事訴訟法第77條之1規定，訴訟標的價額之核定原則上
    應以起訴時市場之交易價額為準，雖不動產有公定之價額，
    如房屋之課稅價額，或土地之申報或公告價額等，惟仍應依
    實際交易價額為準。訴訟標的價額之核定，攸關是否適用通
    常訴訟程序，及當事人得否上訴於管轄之高等法院，或得否
    上訴第三審等訴訟上之權益甚鉅，故應審慎核定。被上訴人
    於原審起訴時，係以系爭房屋之課稅價額為其繳交裁判費之
    依據，而未考量系爭房屋起訴時之交易價額。事實上，與系
    爭房屋屬於同一時期，在同一地段，依同一規格所搭建之同
    一批房屋中，訴外人趙建銘所有門牌花蓮市○○街57號房屋
    ，前經其債權人財政部國有財產局台灣北區辦事處花蓮分處
    就該房屋聲請強制執行時，業經鑑價並經鈞院核定該房屋之
    拍賣最低價額為新台幣（下同）1,931,200元（鈞院95年度
    執字第1577號），足證系爭房屋之交易價額應在該金額上下
    ，與其課稅價額相差甚鉅，上訴人於原審及98年6月29日均
    曾請求以該交易價額重行核定本件訴訟標的價額，因攸關上
    訴人訴訟上權益，請准依前開交易價額，重行核定本件訴訟
    標的之價額。
  (二)被上訴人就花蓮市○○○○○街上之溝上人家於66年間火災
    後暫准受災戶搭建之房屋主張所有權，對現住戶先後分別起
    訴請求遷讓交還房屋，本件訴訟即為其一，因各訴訟之原因
    事實及攻擊防禦方法均屬相同，實不宜有相互歧異之判決，
    且他案中有業經上訴至最高法院者，為免同性質之數宗訴訟
    ，發生判決互歧之結果，並節省司法資源，依民事訴訟法第
    182條第1項規定，請於前開訴訟經最高法院判決前，裁定停
    止本件訴訟程序。
  (三)原判決所引最高法院96年度台上字第1850號判決乃個案判決
    ，在未經最高法院正式編列為判例，或經民庭總會正式決議
    確認前，尚非該院統一之法律上見解，而該院統一之法律見
    解，仍屬18年上字第1885號、23年上字第2940號、73年台上
    第3292號判例意旨，及民國72年4月19日民事總會之決議，
    即確定判決之既判力，僅以主文為限，而不及於理由，亦有
    民事訴訟法第400條明定，故既判力原則上僅及於訴訟標的
    中經裁判者，而不及於判決理由。況依最高法院96年台上字
    第2569號、96年度台上字第1782號裁判意旨可知，原判決之
    判斷，若有顯然違背法令，或當事人已提出新訴訟資料，足
    以推翻原判斷者，仍許當事人做相反之主張。
  (四)所謂「遮斷效」之理論，係源自德國及日本，其意義係指為
    訴訟標的之法律關係，於確定之終局判決經裁判者，當事人
    之一造以該確定判決之結果為基礎，於新訴訟用作攻擊防禦
    方法時，基於既判力之作用，他造不得以該確定判決言詞辯
    論終結前，所提出或得提出而未提出之其他攻擊防禦方法，
    為與確定終局判決意旨相反之主張。如果反於確定判決意旨
    而為主張者，法院於判決時亦不應斟酌，更不可為反於確定
    判決意旨之裁判而言。惟德國之審判實務，經常公開心證及
    表明法律見解，在這種程序構造之下，積極承認擴大前訴訟
    判決之效力範圍，自無可厚非。然在我國之審判實務上，法
    官經常隱藏心證，而不表明法律見解，在訴訟制度上，又未
    全面實施委任律師代理訴訟，且人民法學素養有限，如何能
    期待人民就事實上及法律上之爭點作充分之辯論？在這種情
    形下，貿然引進「遮斷效」之理論，縱對訴訟經濟有益，惟
    對當事人在憲法上所保障之訴訟權，顯然會有很大影響，故
    多數學者均持保留態度。換言之，在有條件之情形下，始可
    適用「遮斷效」之理論，亦即在前訴訟程序中，先決之法律
    問題已經充分的辯論過，當事人也盡了攻擊防禦之能事，法
    院也認真的審理，並在理由中判斷，始符公平、正義及誠信
    原則。而該項理論迄未經最高法院採為法律上之統一見解，
    自無拘束之效力。是原審以門牌號碼花蓮縣花蓮市○○街21
    號、25號、37號、37之1號、明義街24號、50號、52號房屋
    （即系爭房屋），前經鈞院以74年度訴字第350號判決認為
    非上訴人所有，而屬於被上訴人所有確定，並衡諸「遮斷效
    」之理論，而認系爭房屋所有權屬被上訴人所有，尚非的論
    。況上訴人並非前開確定判決之當事人，自亦不受該確定判
    決之拘束。
  (五)鈞院74年度訴字第350號判決理由，之所以認定系爭房屋為
    被上訴人所有，無非係以經法院公證之切結書第1點載明：
    「臨時建築物之產權屬於花蓮市公所所有」等語，及上訴人
    之前手自認：原告要交錢請被告代蓋，被告堅持不同意原告
    交錢來蓋，堅持由被告自己蓋等語，為其判斷之依據。惟系
    爭房屋為未辦建物所有權第一次登記之房屋，必須係實際出
    資興建該房屋之人，始原始取得該房屋之所有權，故若系爭
    房屋之原始起造人並非被上訴人，縱有經公證之切結書明載
    系爭房屋之產權屬於被上訴人，依民法第758條規定，在未
    經登記之前，被上訴人仍不能因此而取得系爭房屋之所有權
    ，否則，被上訴人於92年9月24日以花市政字第0920021929
    號函，致財政部國有財產局台灣北區辦事處花蓮分處，表明
    系爭房屋非其所有之不動產時，是否亦可因該函係公文書，
    而得認定該函所載系爭房屋並非被上訴人所有之不動產乙節
    係屬真正？系爭房屋所有權之歸屬，應回歸到該房屋究係由
    何人出資興建而定。在前訴訟程序中，上訴人之前手固曾自
    認，建築費用係由被上訴人支付，惟被上訴人亦自承系爭房
    屋為其墊款建造，且該項墊款經上訴人前手連本帶利分期攤
    還在案，足證被上訴人並非系爭房屋之實際出資興建者，而
    係代為墊款建造之人，猶如貸款銀行之性質，如何能謂係實
    際出資之原始起造人？
  (六)被上訴人並未提出其曾出資之證據，且由被上訴人於其他相
    類案件（鈞院98年度訴字第81號同性質訴訟）所提出台灣省
    政府67年府建四字第66414函所載，被上訴人就花蓮市○○
    ○○○街排水溝上舊有違章建築（含系爭房屋）所提出，經
    花蓮縣政府審訂修正後，函請台灣省政府核備之拆遷計畫書
    內：貳、治標計畫一、計畫目的項下已載明：在治本拆遷計
    畫完成安置前，暫准搭建臨時建築物（即系爭房屋），並於
    該治標計畫二、計畫內容（二）經費來源項下載明：請由花
    蓮縣政府先行墊付辦理，並由本所（即被上訴人）按月征收
    使用費攤還。顯見真正出資興建系爭房屋者為花蓮縣政府，
    被上訴人僅負責按月向上訴人收取分期攤還之工程費而已，
    故該房屋之真正所有權人應係花蓮縣政府。倘謂花蓮縣政府
    僅係墊款機關，並非真正出資者，則被上訴人亦屬墊款機關
    ，因所有工程款業經上訴人之前手分期歸墊在案，其何來出
    資？被上訴人既非系爭房屋之真正所有權人，而前案判決亦
    不認上訴人之前手為系爭房屋之所有權人，縱有上訴人之前
    手書立、並經公證之切結書載明系爭房屋之產權屬於被上訴
    人所有，又如何能憑該毫無公示效力之切結書作為系爭房屋
    屬被上訴人所有之證據？前案竟憑為系爭房屋係屬被上訴人
    所有之證據，顯違證據法則，且復有前開新訴訟資料（即被
    上訴人所提之拆遷計畫書），足以推翻前案法院所為之判斷
    ，若仍不許上訴人為相反之主張，如何能符公平、正義之原
    則？
  (七)被上訴人所提出之前揭拆遷計畫書內：貳、治標計畫二、計
    畫內容（二）經費來源項下之記載，足以證明系爭房屋使用
    並非無償，否則，被上訴人何以尚按月征收使用費，以至足
    敷攤還花蓮縣政府墊付之工程款為止？既然被上訴人每月尚
    向每戶（間）徵收1942.80元之使用費，何能謂係無償之使
    用借貸關係，系爭房屋之所有權人既非被上訴人，其又憑何
    依民法第472條第1款規定行使終止權？縱認系爭房屋所有權
    屬於被上訴人所有，惟由上訴人之前手曾向被上訴人分期清
    償其所代墊之工程款等事實觀之，被上訴人與上訴人之前手
    間，就系爭房屋應已成立買賣關係，而非無償之使用借貸或
    租賃關係（因所收取者係代墊之工程款，與租金之性質不相
    當），且因其所收取之款項，與建築費相當，亦即與該房屋
    之價額相當，自以成立買賣關係，較為妥適。雖系爭房屋因
    未辦建築物所有權第一次登記，而無法辦理所有權移轉登記
    ，然雙方並無相反之約定，故應認被上訴人已將系爭房屋之
    占有使用權及處分權讓與上訴人前手，再經轉與上訴人，是
    上訴人占有系爭房屋均有正當權源，並非無權占有。原審誤
    認兩造間就系爭房屋成立使用借貸關係，亦有違誤。
  (八)民法第472條第1款所定不可預知之情事，係指訂立使用借貸
    契約以後所發生之情事，而非訂約當時已存在或可預見者，
    故於訂約當時已存在或可預見者，即不得適用該條款規定終
    止契約。被上訴人自承系爭房屋之基地係都市計畫之排水溝
    ，當然可以預見其在排水治理計畫上之重要性，豈能謂係以
    後所發生之情事？依被上訴人所提、經花蓮縣政府67年6月
    19日會議審定修止之「花蓮市○○○○○街排水溝上舊有違
    章建築拆遷計畫書」記載，其治本計畫目的係為健全都市發
    展，配合消除髒亂政策，並改善公共交通、公共衛生及整頓
    市容瞻觀，而其治標計畫之目的，係在治本拆遷計畫完成安
    置之前，暫准搭建臨時建物，提供受災違建物，作為臨時營
    業場所，俟安置後，一律全部拆除等情觀之，被上訴人在66
    年間火災之後暫准受災戶搭建系爭房屋時，已有該項整頓市
    容之計畫，是被上訴人主張其因整頓市容與減少污水排放之
    必要，而須將系爭房屋收回拆除，係屬訂約當時已存在之情
    事，當然不適用民法第472條第1款規定，不得依該條款規定
    終止契約。
  (九)依系爭切結書第3條約定：「政府如興建完成永久性之建築
    物可供營生另予安置時」，上訴人始有自行遷離之義務。雖
    被上訴人主張已於76年間興建位於大禹街14號之中央市場欲
    安置之，並提出更生日報公告，以證明被上訴人業已告知上
    訴人有關上開資訊云云，然依行政程序法第75條、第68條、
    第72條及第73條規定，本件安置對象為特定，應受安置之上
    訴人均有固定之住所，被上訴人不於上訴人之住所送達，反
    以公告方式代替，送達顯非合法，對上訴人不生送達之效力
    。況該中央市場之基地是都市計畫編定之停車場用地，非都
    市計畫市場用地，足證並未依法申請市場設立，因此該市場
    興建完成後，無商家在內營生，已面臨拆除之命運，該市場
    如何能謂係可供營生之永久建築物？難認符合切結書第3點
    之要求。
  (十)上訴人占有使用系爭房屋之權源，係承讓自上訴人之前手，
    嗣後雖經被上訴人追認，並另立切結書載明：「若政府實施
    國家政策或都市計畫必須收回或拆除本管理（使用）人絕無
    異議」等情，亦不影響上訴人承讓自前手之該項占有使用系
    爭房屋之正當權源，在被上訴人未依法終止其與上訴人前手
    間之使用借貸關係前，其無權另與上訴人就同一標的訂立使
    用借貸契約，是其對上訴人終止使用借貸契約，並不生終止
    之效力，上訴人承讓自前手之占有使用權，依然存在。況被
    上訴人所稱為配合中央政府「八年八百億治水計畫」所作成
    「易淹水地區水患治理計畫」之自由街排水治理計畫，業因
    花蓮縣立明義國小，基於該校2,500位學生行之安全，及家
    長接送交通安全之權益，反對被上訴人所規劃之前案，經花
    蓮縣政府函請經濟部水利署水利規劃試驗所規劃，並經該所
    擇定方案A為建議改善方案，而被上訴人前揭方案即經濟部
    水利署水利規劃試驗所規劃之D案，則俟將來權責單位與地
    方居民溝通協調達成共識後，再進一步採用C案或D案辦理，
    且該計畫迄未經中央政府核准執行，業已胎死腹中，是被上
    訴人所稱因治水計畫欲收回系爭房屋，以實施國家政策之條
    件並未成就，自不得收回系爭房屋。
三、被上訴人則聲明：上訴駁回。其陳述與原審判決書所記載者
    相同，茲予引用外，另補充陳述略以：
  (一)切結書係經法院公證之文書，應推定為真正，兩造應受切結
    書效力所拘束。切結書第1點載明「臨時建築物之產權屬於
    花蓮市公所所有，並由市公所統一管理，由使用人於每月5
    日以前繳納工程成本費，完納期滿，如未獲得安置，需繼續
    使用，不得再征收工程成本費。」既兩造就系爭房屋之所有
    權已有約定，則上訴人事後片面否認，即有違誠信。系爭房
    屋興建之初，本意在暫時收容災民，未預期長久使用，況系
    爭房屋建於不適於建築之溝渠上，為無法辦理所有權登記之
    臨時違章建築，參鈞院74年度訴字第350號判決及切結書內
    容，可知系爭房屋之所有權確屬被上訴人所有。
  (二)上訴人及其前手自受讓系爭房屋之使用權時，均與被上訴人
    簽立切結書，該切結書即為認定雙方法律關係之依據。於67
    年間與被上訴人簽立切結書之人，係上訴人之前手或前前手
    ，切結書中既已言明系爭房屋之所有權屬被上訴人所有，則
    工程款項究竟由誰墊付即非重點，該切結書雖載上訴人之前
    手有支付工程款，但並未記載此為使用權之買賣，應認為該
    工程款之支付只是讓上訴人之前手取得使用權的資格。上訴
    人稱兩造當初真意為買賣關係，自應先證明切結書為偽，再
    證明雙方存在買賣真意。另觀切結書之意旨，係被上訴人將
    其所有之臨時建築物，供上訴人無償使用，雙方間就系爭房
    屋之使用關係，符合民法第464條使用借貸關係。系爭房屋
    供上訴人使用多年，上訴人自承除稅賦外，上訴人未曾向其
    等收取任何費用，其等未繳交相關使用房屋之代價予被上訴
    人，顯然多年來均係無償使用，故使用關係應為使用借貸。
  (三)上訴人自受讓系爭房屋之使用權時，則另與上訴人訂立切結
    書，該切結書內容與67年間所訂切結書內容不同，僅約明「
    若政府實施國家政策或都市計畫必須收回或拆除本管理（使
    用）人絕無異議」，倘滿足此點要求即得收回，並無67年切
    結書之「應興建足供營生之永久建物」之條件，兩者顯有不
    同。自兩造所訂之切結書內容載明「政府收回」等語，顯然
    可知系爭房屋為被上訴人所有，而非上訴人所有。67年切結
    書均為上訴人前手與被上訴人之約定，基於債之相對性原則
    ，上訴人無由請求比照其約定內容辦理。
  (四)被上訴人75年3月7日75市建創字第3612號函主旨明載「中央
    零售市場攤位分配安置原有攤販及自由明義街及大禹街災戶
    等特定對象受理申請登記。」副本寄送對象有「原特定收容
    戶」，及函請更生日報社之公告事項第2點「原中央零售市
    場攤販44名，自由、明義街溝上攤販（火災戶40名，連帶須
    收容戶43名）」，顯見於75年時，政府已興建中央市場（該
    建築現仍存在），並通知開放上訴人等受災戶辦理遷入登記
    ，上揭安置作為已滿足67年切結書第3點之要求，被上訴人
    自得收回系爭房屋。
  (五)現因公共需求，基於綜合治水方案，兼及環境營造，提昇觀
    光資源之故，被上訴人已委任專業顧問公司詳予規劃，並作
    成「易淹水地區水患治理計畫」之自由街排水治理計畫，預
    計將自由街排水幹線自上游處至出海口，全線河道將予打通
    ，上架橋樑，邊植扶柳，以供防汛、觀光之用。被上訴人亦
    依自有預算，編列花蓮市○○○地區道路排水整建計畫，顯
    見被上訴人依市政計畫已有收回系爭房屋之必要；而治理計
    畫為事後所訂立，無法於簽立切結書之際預見，自屬不可預
    知之情事。治本、治標計畫旨在收回建物，整建市容，供都
    市觀瞻美化之用，而系爭排水整建計畫之制定，係配合中央
    政府「八年八百億治水計畫」，主要是在提升花蓮市區防汛
    功能，其防災標準定於防免百年洪災，並非單純治標、治本
    計畫內容所能涵蓋，兩計畫之立意、功能大有不同，自非被
    上訴人於訂定系爭切結書時所得預見。是被上訴人按民法第
    472條第1款之規定，得終止使用借貸契約。依兩造間切結書
    之約定，被上訴人現因治水計畫欲收回系爭房屋，即屬實施
    國家政策，自符合切結書事由，得終止契約，收回系爭房屋
    。兩造間切結書並未有「被上訴人須興建足供營生之永久建
    物」之條件，則被上訴人無庸再履行其他負擔或條件。
四、兩造不爭執之事實：
  (一)上訴人各占有使用如原審判決主文第1至7項所示房屋。
  (二)原審卷11頁至15頁切結書為真正。原審卷15頁立切結書人王
    俊超為上訴人丁○○、甲○○之被繼承人。
五、本件兩造所爭執之處，應在於：
  (一)本件有無重新核定訴訟標的價額之必要？上訴人依本院95年
    度執字第1577號事件中就門牌號碼花蓮市○○街57號房屋之
    鑑定價格1,931,200元，主張本件應重新核定系爭房屋之訴
    訟標的價額是否有理？上訴人請求本院廢棄原判決，發回原
    審，依通常訴訟程序審理，是否有理？
  (二)原審判決依本院74年度訴字第350號民事確定判決，認被上
    訴人為系爭房屋之所有權人，是否有理？上訴人辯稱其等已
    向被上訴人買受系爭房屋，為所有權人，是否有理？
  (三)被上訴人依民法第767條規定、切結書及民法第470條第1項
    、第472條第1款規定（擇一勝訴即可）終止使用借貸契約關
    係，請求被告遷讓返還系爭房屋，是否有理？
六、得心證之理由：除引用第一審判決所載之理由如附件所示外
    ，另補充如下：
  (一)按訴訟標的之價額，由法院核定。核定訴訟標的之價額，以
    起訴時之交易價額為準，民事訴訟法第77條之1第1、2項定
    有明文。關於財產權之訴訟，其標的之金額或價額在50萬元
    以下者，適用簡易訴訟程序；不合於前二項規定之訴訟，得
    以當事人之合意，適用簡易程序；不合於第一項及第二項之
    訴訟，法院適用簡易程序，當事人不抗辯而為本案之言詞辯
    論者，視為已有前項之合意，亦為同法第427條第1、3、4項
    所明定。復按應適用通常訴訟程序之事件，第一審法院誤為
    簡易訴訟事件，依簡易程序而為第一審判決，固應認第一審
    訴訟程序有重大瑕疵，惟當事人在第一審對於上述瑕疵如無
    異議而為本案之言詞辯論，即應認已喪失民事訴訟法第197
    條第1項所定之責問權，上述瑕疵即因當事人喪失責問權，
    而認已經補正。因此，第二審法院審理結果縱認為本事件屬
    通常訴訟程序事件，亦不能以第一審訴訟程序有重大瑕疵而
    為發回之判決（最高法院86年度台簡抗字第85號判決意旨參
    照）。
  (二)系爭房屋在起訴時之課稅現值共計222,200元，有房屋稅籍
    證明書可參（原審卷(一)149至154頁），該證明書性質上雖為
    稅捐機關徵收房屋稅之憑據，惟亦得為系爭房屋價值之參考
    資料，參酌系爭房屋係66年4月27日發生火災後搭建之臨時
    建築物，至本件起訴（97年2月18日）為30年之舊屋，及其
    實際構造與折舊情形（如原審卷(一)157至162頁照片所示），
    本院認原審依此金額核定本件訴訟標的價額為21萬元，並無
    不當。上訴人固引用本院民事執行處通知（本院卷38頁），
    稱附近之門牌號碼花蓮市○○街57號房屋，經鑑價並核定該
    屋之拍賣最低價額為1,931,200元，認系爭房屋之交易價額
    應大致相同云云，惟該鑑價之時點為95年間，為本件起訴2
    年之前，當時之客觀環境與本件起訴時並不相同，鑑價之目
    的與標的亦與本件相異，實難執此為認定系爭房屋客觀交易
    價額之基礎，是本院即無重新核定訴訟標的價額之必要。
    本件訴訟標的價額既在50萬元以下，依民事訴訟法第427條
    第1項規定，自應適用簡易訴訟程序，原審依簡易訴訟程序
    審理、裁判，並無違誤。另上訴人雖曾於原審具狀請求重新
    核定訴訟標的價額（原審卷(二)44頁），惟遍查全卷，上訴人
    就原審適用簡易訴訟程序，並未提出異議，且為本案之言詞
    辯論，依上開說明，應認其已喪失責問權，縱上訴人所辯本
    事件屬通常訴訟程序事件非虛（惟本件確應適用簡易訴訟程
    序，已如前述），依據前述說明，亦不能以第一審訴訟程序
    有重大瑕疵而為發回之判決。故上訴人請求本院廢棄原判決
    ，發回原審依通常訴訟程序審理，並無理由。
  (三)按訴訟全部或一部之裁判，以他訴訟之法律關係是否成立為
    據者，法院得在他訴訟終結前以裁定停止訴訟程序，民事訴
    訟法第182條第1項可參。所謂訴訟全部或一部之裁判，以他
    訴訟之法律關係是否成立為據者，係指他訴訟之法律關係是
    否成立，為本件訴訟先決問題而言，若他訴訟是否成立之法
    律關係，並非本件訴訟之先決問題，則其訴訟程序自毋庸停
    止（最高法院89年度台抗字第356號判決意旨可參）。上訴
    人以被上訴人就花蓮市○○○○○街上之溝上人家於66年間
    火災後暫准受災戶搭建之房屋主張所有權，對現住戶先後分
    別起訴請求遷讓交還房屋，他案中有業經上訴至最高法院者
    ，為免同性質之數宗訴訟，發生判決互歧之結果，依上開規
    定聲請裁定停止本件訴訟程序云云，並提出台灣高等法院花
    蓮分院函為證（本院卷107頁），然被上訴人就同一地區現
    住戶分別起訴請求之數民事訴訟間，縱然各訴訟之原因、事
    實及攻擊防禦方法相同或類似，亦屬各自獨立之訴訟，上訴
    人所稱之其他訴訟之法律關係，並非本件之先決問題，與上
    開法條所定要件不符，依據前述說明，聲請人聲請停止訴訟
    程序，即屬無據。
  (四)按除別有規定外，確定之終局判決就經裁判之訴訟標的，有
    既判力。確定判決，除當事人外，對於訴訟繫屬後為當事人
    之繼受人者，及為當事人或其繼受人占有請求之標的物者，
    亦有效力。民事訴訟法第400條第1項、第401條第1項分別定
    有明文。法院於確定判決理由中，對訴訟標的以外當事人所
    主張或抗辯之重要爭點，本於兩造辯論之結果所為之判斷結
    果，除有顯然違背法令，或當事人提出新訴訟資料足以推翻
    原判斷之情形外，於同一當事人間，就與該重要爭點有關之
    他訴訟，不得再為相反之主張，法院亦不得作相異之判斷，
    此源於訴訟上之誠信原則及當事人公平之訴訟法理，避免紛
    爭反覆發生，以達「一次解決紛爭」所生之一種判決效力（
    拘束力），即所謂「爭點效」，亦當為程序法所容許（最高
    法院96年度第1782、2569號判決要旨可資參考）。次按當事
    人主張有利於己之事實者，就其事實有舉證之責任，為民事
    訴訟法第277條前段所明定。查系爭房屋原占有人即上訴人
    之前手，曾以被上訴人為被告，訴請確認系爭房屋為其等所
    有，經本院以74年度訴字第350號判決駁回原告之訴確定，
    該判決理由記載：「系爭房屋於搭建時，兩造訂有切結書並
    經本院公證在案，為兩造所不爭執。查該切結書第一點載明
    ：臨時建築物之產權屬於花蓮市公所所有，並由市公所統一
    管理，……即確認系爭房屋係屬被告（即本件被上訴人）所
    有。」有該事件判決足憑（原審卷(一)107至113頁），該民事
    判決中對於系爭房屋所有權歸屬之判斷，屬重要爭點，其認
    定系爭房屋為被上訴人所有，除有顯然違背法令，或當事人
    提出新訴訟資料足以推翻原判斷之情形，本件當事人（上訴
    人如為前案原告之後手，就系爭房屋居於特定繼受之地位）
    就該判決所認定之事實，不得再為相反之主張，法院亦不得
    作相異之判斷，否則紛爭反覆發生，有違訴訟上之誠信原則
    及當事人公平之訴訟法理。上訴人固提出台灣省政府67年府
    建四字第66414號函及經花蓮縣政府67.6.19會議審定修正之
    花蓮市○○街、明義街排水溝上舊有違章建築拆遷計畫書（
    本院卷42至47頁），辯稱系爭房屋非被上訴人所有云云，惟
    台灣省政府前開函文內容僅表示對花蓮縣政府就系爭房屋拆
    遷計畫予以核備，請切實辦理；而拆遷計畫書中經費來源部
    分，係記載「由花蓮縣政府先行墊付辦理」，而非載由其出
    資興建，均難據此推翻前開民事判決就系爭房屋所有權歸屬
    之認定。況系爭房屋興建後，上訴人之前手於67年間均立下
    切結書（經本院公證）記載「茲因花蓮縣政府花蓮市公所為
    解決自由街、明義街排水溝上火災戶臨時營業場所特在原溝
    蓋搭建臨時建築物提供災戶使用……臨時建築物之產權屬花
    蓮市公所有」，有切結書足參（原審卷(一)114頁），顯已約
    定系爭房屋興建完成後之所有權均歸屬於被上訴人，被上訴
    人自為系爭房屋之所有權人，縱如上訴人所稱其前手曾向被
    上訴人分期清償其所代墊之工程款，惟上訴人之前手仍須受
    該切結書之拘束，不容事後翻異前詞謂其等始為出資興建系
    爭房屋之所有權人。另上訴人就其所辯其等前手與被上訴人
    就系爭房屋成立買賣關係云云，並未能舉證以實其說，洵不
    足採。故應認被上訴人確為系爭房屋之所有權人。
  (五)按所有人對於無權占有或侵奪其所有物者，得請求返還之。
    貸與人因不可預知之情事，自己需用借用物者，得終止契約
    ，民法第767條第1項前段、第472條第1款定有明文。民法第
    472條第1款之適用，不問使用借貸是否定有期限，均包括在
    內。所謂不可預知之情事，指在訂立使用借貸契約以後所發
    生之情事，而非訂立契約時所能預見者而言。而所謂自己需
    用借用物，衹須貸與人有自己需用借用物之原因事實為已足
    ，其是否因正當事由而有收回之必要，不必深究。（最高法
    院58年台上字第788號判例意旨參照）。兩造間就系爭房屋
    之使用，係成立使用借貸關係，已於原審判決理由中論述甚
    詳，而被上訴人提出之「花蓮市○○○地區道路排水整建計
    畫」（原審卷(二)17至19頁），及「易淹水地區水患治理計畫
    」之自由街排水治理計畫，均發生於兩造使用借貸關係成立
    之後，且係為配合政府政策所作規劃，非契約成立時所能預
    見之情事，顯見被上訴人自己需用借用物，自得依民法第
    472條第1款之規定終止使用借貸契約。況依上訴人（或其被
    繼承人）於85年至88年間所簽立之切結書，上訴人承諾「若
    政府實施國家政策或都市計畫必須收回或拆除，本管理（使
    用）人絕無異議」，有上訴人不爭執之切結書足按（原審卷
    (一)11至15頁），則被上訴人既已實施國家政策或都市計畫，
    必須收回或拆除系爭房屋，上訴人自當受其切結書承諾內容
    之拘束。是被上訴人依上開規定終止與上訴人間之使用借貸
    契約，即屬合法有據，契約終止後，上訴人占用系爭房屋已
    無正當權源，自為無權占有。另上訴人主張：依切結書第
    3條約定，須俟被上訴人興建完成永久性建築物可供營生另
    予安置時，始得請其搬離云云，惟其所引用67年切結書，為
    上訴人之前手與被上訴人所簽，基於債之相對性原則，被上
    訴人對上訴人並不負該切結書所載義務，縱該切結書對上訴
    人生效，惟67年切結書第3條之內容係為「政府如興建完成
    永久性之建築物可供營生另予安置時，本人願任憑拆除或封
    閉，並自行遷離」，其意謂如被上訴人提供營生安置處所，
    立約人願任憑拆除或遷移，但並無被上訴人如未予安置，即
    不得終止契約之限制約定，故該切結書亦無礙被上訴人得依
    上開規定終止契約，是上訴人此部分主張，並不足取。
七、從而，被上訴人依民法第767條規定、切結書及民法第472條
    第1款規定請求上訴人遷讓返還系爭房屋如原審判決主文第1
    至7項所示，為有理由，應予准許。原審為上訴人敗訴之判
    決，並依職權宣告假執行，經核均無不合，上訴人仍執前詞
    ，指摘原判決不當，求予廢棄改判，為無理由，應駁回其上
    訴。本件事證已臻明確，兩造其餘攻擊防禦方法及舉證，均
    無礙勝負判斷，爰不一一論列，併此敘明。
八、據上論結，本件上訴為無理由，依民事訴訟法第436條之1第
    3項、第449條第1項、第78條、第85條第1項，判決如主文。
中    華    民    國    99    年    2     月    26    日
                        臺灣花蓮地方法院民事庭
                            審判長法官  湯文章
                            法      官  陳雅敏
                            法      官  楊碧惠
上為正本係照原本作成。
本件不得上訴。
中    華    民    國    99    年    2     月    26    日
                            法院書記官  羅仕健

司法院資訊處製作；財團法人民間司法改革基金會備份。
